臺北高等行政法院判決
　　　　　　　　　　　　　　　　　93年度訴字第03287號
　　　　　　　　　　　　　　　.
原　　　告　甲○○
訴訟代理人　丙○○
被　　　告　經濟部智慧財產局
代　表　人　蔡練生（局長）
訴訟代理人　丁○○
　　　　　　戊○○
參　加　人　乙○○
上列當事人間因新型專利異議事件，原告不服經濟部中華民國93
年8月11日經訴字第09306224470號訴願決定，提起行政訴訟，本
院判決如下：
　　主  文
原告之訴駁回。
訴訟費用由原告負擔。
　　事  實
一、事實概要：參加人於民國（下同）91年3月6日以「醫療用拋
    棄式夾箝之結構改良」向被告申請新型專利，經被告編為第
    00000000號審查，准予專利。公告期間，原告以其有違核准
    審定時專利法第98條第1項第1款及第2項之規定，不符新型
    專利要件，對之提起異議，案經被告審查，於93年3月9日以
    （93）智專3（3）05077字第09320221630號專利異議審定書
    為「異議不成立」之處分。原告不服，提起訴願，遭決定駁
    回，遂提起行政訴訟。本院因認本件撤銷訴訟之結果，參加
    人之權利或法律上利益將受損害，爰依職權裁定命獨立參加
    被告之訴訟。
二、兩造聲明：
    (一)原告聲明：
      1.訴願決定及原處分均撤銷。
      2.訴訟費用由被告負擔。
    (二)被告聲明：
      如主文所示。
三、兩造之爭點：
    系爭案是否有違核准審定時專利法第98條第1項第1款及第2
    項之規定，不符新型專利之要件？
　　(一)原告主張：
      1.依訴願駁回之理由主要係謂：經查，系爭案係於一握持
        體兩尾端上各埋設有一夾持片，該夾持片結合段之兩側
        上形成若干缺口，夾持片轉折部之內側壁面上形成一凹
        溝，外側壁面對應形成一凸肋，具有穩固結合及增加強
        度之雙重功效；又其夾持片之夾持端上並設有一個卡掣
        凸部，以達到穩固夾花球之技術及功效。而引證資料所
        揭示者係利用具有粗糙表面或凸凹表面之嵌件結合於塑
        膠成品上，其僅具達到穩固結合之功效。引證資料並未
        揭示系爭案之利用夾持片轉折部之內側壁面上形成一凹
        溝，外側壁面對應形成一凸肋之構造特徵，故其未能達
        到增加強度之技術及功效；亦未揭示系爭案夾持片之夾
        持端上設有一個卡掣凸部，亦未能達到穩固夾棉花球之
        技術及功效，故系爭案具新穎性及進步性。
      2.以上訴願駁回之理由大致維持原處分之見解，又對本案
        訴願理由之訴求有諸多曲解，尤以對部份訴願理由之見
        解誤認為新理由最令人無法接受與理解，綜觀訴願決定
        理由，對於訴願理由所訴之見解毫無客觀積極的應對，
        除了因循原處分理由外，只有一概的推托而已。而依訴
        願駁回之理由論及：「而引證資料所揭示者係利用具有
        粗糙表面或凸凹表面之嵌件結合於塑膠成品上，其僅具
        達到穩固結合之功效」言下之意已經認同系爭案專利範
        圍主項特徵中「該夾持片，其片體係向下延伸一結合段
        ，該結合段之兩側上形成若干之缺口」之主要結構已經
        揭示於證據2之引證資料中，則系爭案有喪失新穎性及
        進步性之事實，先予指明。
      3.依系爭案之申請專利範圍主項之記載，雖其結構特徵有
        二：一為在一握持體兩尾端上各埋設有於夾持一夾持片
        ，該夾持片向下延伸一結合段，該結合段之兩側上形成
        若干缺口；其二為夾持片轉折之內側壁面上形成一凹溝
        ，使外側之壁面對應形成一凸助。惟，請參閱系爭案專
        利說明書，參閱該專利說明書第7行開始之創作背景所
        述：然此種夾箝10因夾持片12之結合端121因埋設握持
        體11其尾端111之深度過淺，所以夾持片12之強度不足
        ；再者，請參閱第2圖所示者，為了解決上述其夾持片
        12其結合端121短，所導致夾持片之強度不足之缺點，
        業界則不斷之研究及改良，而創作出一種夾箝20，該夾
        箝20於夾持片22其後段延伸有較長之延長段221，「以
        增強夾持片22與握持體21之結合強度」，然因夾持片22
        其延長段221長度長，故成本相對增加，且加工時因夾
        持片22長度過長而埋設費時；及倒數第7行所述，其主
        要係針對習知夾箝之夾持片與以塑膠製成之握持體結合
        時，在夾持片過短而強力不足，或夾持片過長而成本過
        高之缺點改進；及第5頁創作目的所述：本創作之主要
        創作目的，係在於提供一種成本低又可穩固地與握持體
        結合之醫療用拋棄式夾箝結構。
        (1)由此可見，「如何讓握持體與夾持片兩者能穩固結合
          」以及「增加夾持片結合強度，以防止夾持片夾持脫
          落」，才是系爭案專利主要訴求所在，亦即系爭案之
          主要創作特徵係在於：該夾持片向下延伸一結合段，
          該結合段之兩側上形成若干缺口；又此主要創作特徵
          ，如上所述早已被證據2「塑膠機與塑膠模具」的技
          術書刊所揭示，原告及訴願機關亦皆己認同，是故，
          系爭案不符「新穎性」及「進步性」之新型專利要件
          ，堪可確定。
        (2)至於，其結構特徵二：主要係在夾持片轉折之內側壁
          面上形成一凹溝，使外側之壁面對應形成一凸助；其
          純粹僅增加夾持片片體的強度，而非夾持片結合強度
          ；此根本非系爭案真正創作特徵所在，也非系爭案所
          欲解決問題及應用技術手段、目的、功效所述求真正
          標的，且該夾持片有無沖壓凹溝（凸肋）之結構，事
          實上，並不影響夾持片與握持體的結合穩定性及夾持
          片結合強度，此乃附帶補強夾持片強度之附屬界定而
          已，如當初申請系爭案創作特徵僅在於此，試問被告
          還會准予專利嗎？況且，此結構技術應用其實早就泛
          見於日常生活上許多用品結構上，係為一般人士所能
          輕易推及，更是一般機件常用的補強設計作法，隨便
          找個人來問都知道；是故，系爭案在夾持上沖壓凹溝
          凸肋之結構雖未見於證據2中，但仍有違反專利法第2
          項規定，「新型係運用申請前既有之技術或知識，而
          為熟習該項技術者所能輕易完成且未能增進功效時，
          雖無前項所列情事，仍不得依專利法取得新型專利。
          」；因之，被告及訴願機關如此偏袒系爭案之行徑不
          無違誤。
      4.而訴願理由續稱：「夾持片轉折部之內側壁面上形成一
        凹溝，使外側之壁面對應形成一凸肋及在夾持端上設有
        一個卡掣凸部的結構，其實早就泛見於日常生活上許多
        用品結構上，其與訴願附件2文書夾之公夾體形成凹溝
        與凸肋結構，及訴願附件3棉花夾夾持端內側面形成有
        相對凹凸狀的卡掣部的結構可說是完全相同一節，並未
        於異議階段提出，核屬新理由及新證據，未經被告審查
        並作成處分，非屬原分範疇，自非本件訴願所得審究。
        」。綜上所述，引證資料無法證明系爭案不具新穎性及
        進步性，則被告以系爭案並違反其核准專利時專利法第
        98條第1項第1款及第2項之規定，所為異議不成立之處
        分洵無違誤，能予維持云云。針對此點，原告無法苟同
        ，因會有上述之諸多曲解與錯誤，實為被告及訴願機關
        無深入了解系爭案所致。事實上，針對此部份技術結構
        除上所述外，原告在異議理由書中，早已詳細敘之，此
        可參酌異議理由3第1段倒數第3行起即清楚敘述：而被
        異議案另於夾持片轉折部之內側壁面上形成一凹溝，使
        外側之壁面對應形成一凸肋，則更是一般機件常用的補
        強設計作法。如上所述，本案異議理由對於夾持片轉折
        部兩側壁之凹溝與凸肋早有述之，沒有料想到被告及原
        決定機關，對於日常生活中那麼垂手可得，根本就是一
        般普羅大眾信手拈來都能「簡易思及」之技術都不知道
        ，原告為讓證明所言不假才於訴願理由中，特地針對系
        爭案夾持片轉折部之凹溝與凸肋結構，及夾持端上卡掣
        凸部等一般常見結構各舉一例來支撐訴願理由之見解，
        以資顯示訴願願理由所言非虛之佐證而已，並不是什麼
        新理由與新證據，故稱「訴願附件」2、3，而不稱「證
        據」2、3，原決定顯然是誤解了。因此，其在夾持片沖
        壓凹溝凸助結構，雖未揭示於證據2中，但因係屬一般
        人士所「簡易思及」者，亦不符進步性專利要件？其不
        當獲准專利權應予撤銷，故原處分及訴願決定不無違誤
        。
      5.本案訴願理由完完全全延伸自異議理由，並無所謂新理
        由與新證據，而訴願決定理由對於訴願理由所提事實既
        未能客觀的就事論事，只是一昧執意以「未於異議階段
        提出，核屬新理由及新證據，未經被告審查並作成處分
        ，非屬原處分範疇，自非本件訴願所得審究」的官腔一
        再迴避、推托，而執意以背離事實的技術見解，來維持
        被告的不當處分。這似非訴願機關所應有的客觀與積極
        態度。而對於訴願理由所提之事實，訴願理由若未能正
        面給予合理的回應，來解決事端與紛爭；只是一再以迴
        避拖延因應，則無論原告選擇重新向被告重提一次異議
        程序，或者是進一步向高等行政法院提起行政訴訟之程
        序，都將不免造成行政資源的虛耗空轉與社會成本的浪
        費，實在頗令人感到遺憾，更令人無法接受。
      6.綜前所述，系爭案之技術之主要創作特徵已完全被揭露
        於證據2中，而夾持片形成凹溝凸助結構，雖未揭示於
        證據2中，惟係屬一般人士所輕易推及者，不具進步性
        之專利要件，至為明確；而原告於訴願所提附件2、3仍
        佐證異議理由所述非虛；故，訴願理由所論完全延伸於
        異議理由，並無所謂新理由與新證據，訴願駁回決定理
        由所持之見解完全背離事實，無法針對訴願理由所述客
        觀論事，又一再因循原處之見解所做成的「訴願駁回」
        之決定不無違誤，特懷戒慎，請鈞院重視本案訴訟理由
        而詳為審酌，判決如訴之聲明，以保原告合法權益，並
        彰法紀。
　　(二)被告主張：
      綜觀起訴理由主要指稱系爭案於夾持片結合段之兩側上形
      成若干缺口之構造已揭示於證據2（利用具有粗糙表面或
      凸凹表面之嵌件結合於塑膠成品上）；系爭案於夾持片轉
      折部之內側壁面上形成一凹溝，外側之壁面對應形成一凸
      肋之構造已揭示於訴願附件2之文書夾；系爭案於夾持片
      之夾持端上設有一個卡掣凸部之構造已揭示於訴願附件3
      之棉花夾；因而據以指稱系爭案僅係將證據2結構再加上
      訴願附件2之文書夾結構及訴願附件3之棉花夾結構的簡易
      轉用，不具新穎性及進步性云云。惟查，系爭案構造特徵
      係於一握持體兩尾端上各埋設有一夾持片，該夾持片結合
      段之兩側上形成若干之缺口，及該夾持片轉折部之內側壁
      面上形成一凹溝，外側之壁面對應形成一凸肋，以達到穩
      固結合及增加強度之功效，不同於證據2利用具有粗糙表
      面或凸凹表面之嵌件結合於塑膠成品上，僅具達到穩固結
      合之功效，其未揭示系爭案利用夾持片轉折部之內側壁面
      上形成一凹溝，外側之壁面對應形成一凸肋，以達到增加
      強度之技術及功效；又系爭案夾持片之夾持端上設有一個
      卡掣凸部，以達到穩固夾棉花球之技術及功效，亦未揭示
      於證據2；另查訴願理由書所提附件2（文書夾結構）、附
      件3（棉花夾結構）並未於異議階段提出，非被告於異議
      審定時所能論究，該附件2、附件3屬新證據，應不予受理
      。綜此，起訴理由，難謂足採；被告原處分並無違法，敬
      請駁回原告之訴。
    (三)參加人主張：
      引用被告之陳述。
  　理  由
一、按「稱新型者，謂對物品之形狀、構造或裝置之創作或改良
    。」「凡可供產業上利用之新型，無下列情事之一者，得依
    本法申請取得新型專利：一、申請前已見於刊物或已公開使
    用者。‧‧‧」、「新型係運用申請前既有之技術或知識，
    而為熟習該項技術者所能輕易完成且未能增進功效時，雖無
    前項所列情事，仍不得依本法申請取得新型專利。」為系爭
    案核准審定時專利法第97條、第98條第1項第1款及第2項所
    明定。而公告中之新型，任何人認有違反第97條至第99條規
    定，提起異議者，得自公告之日起3個月內，備具異議書，
    附具證明文件，向專利專責機關提起之。從而，系爭案有無
    違反專利法情事而應不予專利，依法應由異議人附具證據證
    明之，倘其證據不足以證明系爭案有違首揭專利法之規定，
    自應為異議不成立之處分。
二、本件系爭第00000000號「醫療用拋棄式夾箝之結構改良」新
    型專利案，主要係由一握持體其兩尾端上各埋設有一夾持片
    ，其特徵在於：該夾持片，其片體係向下延伸一結合段，該
    結合段之兩側上形成若干之缺口，另於夾持片轉折部之內側
    壁面上形成一凹溝，使外側之壁面對應形成一凸肋。原告所
    舉異議證據2係三民書局於80年8月出版之「塑膠機與塑膠模
    具」；異議證據3、4及5分別係一份證明書、設計圖及營利
    事業登記證。案經被告審查略以，證據2第243頁、第244頁
    係揭示具有粗糙表面或凸凹表面之嵌件結合於塑膠成品上，
    以防止鬆動或脫落現象；比較系爭案與證據2，系爭案構造
    特徵係於一握持體兩尾端上各埋設有一夾持片，該夾持片結
    合段之兩側上形成若干之缺口，及該夾持片轉折部之內側壁
    面上形成一凹溝，外側之壁面對應形成一凸肋，以達到穩固
    結合及增加強度之功效，不同於證據2所揭示利用具有粗糙
    表面或凸凹表面之嵌件結合於塑膠成品上，僅具達到穩固結
    合之功效，其未揭示系爭案利用夾持片轉折部之內側壁面上
    形成一凹溝，外側之壁面對應形成一凸肋，以達到增加強度
    之技術及功效；又系爭案夾持片之夾持端上設有一個卡掣凸
    部，以達到穩固夾棉花球之技術及功效，亦未揭示於證據2
    ，故系爭案與證據2所揭示者之構造特徵及功效不同，系爭
    案具新穎性及進步性。另異議證據3、4之證明書及設計圖屬
    私文書，且證明書僅稱85年5月28日完成設計，無法證明公
    開日期，不具證據力，乃為「異議不成立」之處分。原告不
    服，依序提起訴願及行政訴訟；兩造及參加人之主張，各如
    事實欄所載，其爭點厥為系爭案是否有違核准審定時專利法
    第98條第1項第1款及第2項之規定，不符新型專利之要件？
三、經查，異議證據3、4之證明書及設計圖，均屬私文書，且證
    明書僅稱85年5月28日完成設計，無法證明公開日期，原處
    分因此認定其不具證據力，原告於訴願及行政訴訟中，均未
    對此爭執，故不再審究；原告於異議階段所提出之證據，僅
    餘證據2即三民書局於80年8月出版之「塑膠機與塑膠模具」
    一書而已，合先說明。次查，證據2第243頁、第244頁固揭
    示具有粗糙表面或凸凹表面之嵌件結合於塑膠成品上，以防
    止鬆動或脫落現象；惟比較系爭案之構造特徵，係於一握持
    體兩尾端上各埋設有一夾持片，該夾持片結合段之兩側上形
    成若干之缺口，及該夾持片轉折部之內側壁面上形成一凹溝
    ，外側之壁面對應形成一凸肋，以達到穩固結合及增加強度
    之功效；顯見證據2並未揭示系爭案利用夾持片轉折部之內
    側壁面上形成一凹溝，外側之壁面對應形成一凸肋，以達到
    增加強度之技術及功效；且系爭案夾持片之夾持端上設有一
    個卡掣凸部，以達到穩固夾棉花球之技術及功效，亦未揭示
    於證據2；故系爭案與證據2所揭示者之構造特徵及功效不同
    ，系爭案具新穎性及進步性。
四、原告起訴意旨雖稱：於夾持片轉折部之內側壁面上形成一凹
    溝，使外側之壁面對應形成一凸肋，及在夾持端上設有一個
    卡掣凸部的結構，其實早就泛見於日常生活上許多用品結構
    上，原告於異議理由中亦已敘及，而於訴願中提出訴願附件
    2文書夾、訴願附件3棉花夾，乃要佐證異議理由非虛，故非
    新理由、新證據云云。惟查，系爭案有無違反專利法情事而
    應不予專利，依法應由異議人於提出議異時舉證證明之，已
    如前述；本件原告於異議理由中雖曾敘及「而被異議案另於
    夾持片轉折部之內側壁面上形成一凹溝，使外側之壁面對應
    形成一凸肋，則更是一般機件常用的補強設計作法。」等語
    ，惟並未提出任何證據以實其說；其於訴願階段始提出附件
    2之文書夾及附件3之棉花夾，主張上開物品已揭示系爭案之
    「凹溝與凸肋」及「卡掣凸部」等結構云云，自難謂非新證
    據，其與原告於異議階段提出之證據既無關聯，又未經被告
    機關審查，即非嗣後之訴願及行政訴訟程序所得審究。
五、綜上所述，原告於異議時所舉證據尚無法證明系爭案不具新
    穎性及進步性，則被告以系爭案並無違反其核准審定時專利
    法第98條第1項第1款及第2項規定，所為異議不成立之處分
    ，洵無違誤，訴願決定予以維持，亦無不合。原告仍執前詞
    ，訴請撤銷，為無理由，應予駁回。
據上論結，本件原告之訴為無理由，依行政訴訟法第98條第3項
前段，判決如主文。
中　　華　　民　　國　　94　　年　  10　　月　 26  　 日
                    第四庭審判長法　官  徐  瑞  晃
           　　　  　　　　　　 法　官  蕭  惠  芳
           　　　　  　　　　　 法　官  李  得  灶
上為正本係照原本作成。
如不服本判決，應於送達後20日內向本院提出上訴狀並表明上訴
理由，如於本判決宣示後送達前提起上訴者，應於判決送達後20
日內補提上訴理由書（須按他造人數附繕本）。
中　　華　　民　　國　　94　　年　  11　　月　　2　　 日
            　　　　  　　　　　書記官  陳  清  容
